臺灣新竹地方法院刑事判決　　　　　　　　93年度自字第15號
自　訴　人　己○○○科技開發實業股份有限公司
代　表　人　丙○○
自訴代理人　張宛華律師
被　　　告　戊○○　男 69歲.
選任辯護人　羅秉成律師
　　　　　　魏順華律師
　　　　　　曾能煜律師
上列被告因詐欺案件，經自訴人提起自訴，本院判決如下：
    主  文
戊○○無罪。
    理  由
一、自訴意旨略以：被告戊○○於民國91年2 月間，向自訴人己
    ○○○科技開發實業股份有限公司（下稱增一公司）自稱其
    早年公費留學日本，擁有日本京都大學化學碩士及博士學位
    ，就生物化學肥料方面學有專長，即將成立富群生物技術有
    限公司（下稱富群公司），任董事長之職，其研發生產之有
    機液態肥料及有機光合成酵（肥料）若施用於農作水果等，
    非但作物碩大甜美，且可增加二至三倍之收成，自訴人不疑
    有他，遂訂購液肥及光合成酵素加以推廣。惟於92年5 月間
    ，被告諉稱其公司總經理另有高就，公司經營方向修正，可
    將其公司總經銷代理權授予自訴人公司，且被告於簽約之初
    不斷向自訴人公司佯稱富群公司之原有固定客戶每月訂貨量
    已達新台幣（下同）30餘萬元，將一併移轉由自訴人公司繼
    續服務等語，遂要求自訴人公司支付簽約保證金100 萬元，
    另約定自訴人公司之每月最低銷售金額應達40萬元，自訴人
    信以為真，於92年7 月15日正式簽訂「總經銷商合約書」，
    並支付保證金100萬元，詎被告取得100萬元簽約保證金後，
    避不見面，自訴人公司雖多次催促其按合約出貨，但被告卻
    連91年2 月間訂購的產品都未交付完畢，更無法按總經銷商
    合約書所示按月交付40萬元之產品供自訴人公司推廣銷售；
    自訴人一本誠信，要求被告出面處理，詎被告竟反於92年12
    月3 日、92年12月16日委任律師以存證信函指稱自訴人公司
    違約，沒收履約保證金100 萬元，且依法請求相關損害賠償
    云云，自訴人公司多次交涉均無結果，始知受騙上當，因認
    被告涉犯刑法第339條第1項之詐欺取財罪嫌云云。
二、按犯罪事實應依證據認定之，無證據不得推定其犯罪事實。
    次按不能證明被告犯罪者，應諭知無罪之判決，刑事訴訟法
    第154條、第301條第1 項分別定有明文。再按事實之認定，
    應憑證據，如未能發現相當證據，或證據不足以證明，自不
    能以推測或擬制之方法，為裁判基礎。另認定犯罪事實，所
    憑之證據，雖不以直接證據為限，間接證據亦包括在內，然
    無論直接或間接證據，其為訴訟上之證明，須於通常一般之
    人均不致於有所懷疑，而得確信其為真實之程度者，始得據
    之為有罪之認定，倘其證明尚未達此一程度，而有合理性懷
    疑之存在時，即無從為有罪之認定，最高法院40年臺上字第
    86號判例、76年臺上字第4986號判例可資參照。再依刑事訴
    訟法第161條第1項規定，檢察官就被告犯罪事實，應負舉證
    責任，並指出證明之方法，而關於檢察官所應負舉證責任及
    指出證明方法之程度、內涵，最高法院於91年度第4 次刑事
    庭會議關於刑事訴訟法第161條、第163條修正後相關問題之
    決議內容中之第1 點予以說明：「一、為貫徹無罪推定原則
    ，檢察官對於被告之犯罪事實，應負實質舉證責任。刑事訴
    訟法修正後第161條（下稱本法第161條）第1 項規定『檢察
    官就被告犯罪事實，應負舉證責任，並指出證明之方法』，
    明訂檢察官舉證責任之內涵，除應盡『提出證據』之形式舉
    證責任（參照本法修正前增訂第163 條之立法理由謂『如認
    檢察官有舉證責任，但其舉證，仍以使法院得有合理的可疑
    之程度為已足，如檢察官提出之證據，已足使法院得有合理
    的可疑，其形式的舉證責任已盡：：』）外，尚應『指出其
    證明之方法』，用以說服法院，使法官『確信』被告犯罪構
    成事實之存在。此『指出其證明之方法』，應包括指出調查
    之途徑，與待證事實之關聯及證據之證明力等事項。同條第
    2、3、4 項，乃新增法院對起訴之審查機制及裁定駁回起訴
    之效力，以有效督促檢察官善盡實質舉證責任，藉免濫行起
    訴」；又刑事訴訟法第161條規定係編列在本法第1編總則第
    12章「證據」中，原則上於自訴程序亦同適用。是於自訴程
    序充任原告之自訴人自應擔負起公訴程序中檢察官之角色、
    地位，對被告之犯罪事實應負實質舉證責任，並指出證明之
    方法之程度即如前述。又刑法第339條第1項詐欺罪之成立，
    以意圖為自己或第三人不法之所有，以詐術使人將本人或第
    三人之物交付為要件，若行為人所用方法，不能認為詐術，
    亦不致使人陷於錯誤，則不得遽以該罪相繩（參照最高法院
    46年台上字第260 號判例）。至於債務人於債之關係成立後
    ，如有未依債之本旨履行民事債務之情形，在一般社會經驗
    上可能發生之原因甚多，縱令是出於惡意不為履行，茍無足
    以證明其在債之關係發生時，自始即具有不法所有意圖之積
    極證據，亦僅能令負民事債務不履行之責任，依刑事訴訟法
    第154 條之規定，尚不得據此債信違反之客觀事態，而推定
    債務人原有詐欺取財之犯意。
三、自訴人公司認被告戊○○涉犯刑法第339條第1項之詐欺罪嫌
    ，無非係以富群公司所提出之產品說明會書面資料、富群公
    司募股增資計劃書、增一公司向富群公司購買產品出具之訂
    購單及92年1、2月之統一發票、富群公司與增一公司於91年
    12月13日及92年2 月27日之換貨單、增一公司與富群公司處
    理剩餘貨品協議書、總經銷商合約書、台灣銀行（北大路分
    行）EDI付款明細表、台北杭南郵局於92年12月3日存證信函
    第3360號及台北杭南郵局於92年12月16日存證信函第3606號
    等件為主要論據。
四、訊據被告戊○○則堅詞否認有何詐欺犯行，並辯稱：其係富
    群公司之董事長，自訴人公司曾向富群公司訂購有機液態肥
    料及有機光合成酵素等產品，而有業務往來，且雙方曾於92
    年7 月15日簽立總經銷商合約書，由自訴人公司取得富群公
    司之總經銷權，並支付履約保證金100 萬元，故自訴人公司
    與富群公司所簽立之總經銷商契約，係合法之民事契約行為
    ，惟自訴人公司於簽約後，屢經催告履行前開契約未果，故
    而解約並沒收履約保證金，期間並無任何施用詐術或獲取不
    法利益之行為等語。
五、經查：
(一)富群公司於91年4 月18日成立，從事生物技術服務業、菌種
    業、化學肥料製造業、肥料批發業及肥料零售業等業務，並
    由被告擔任該公司之負責人之情，有新竹縣政府營利事業登
    記證在卷可參。且富群公司自成立以來，陸續就其所製造之
    化學肥料有從事銷售之實，業經證人乙○○證稱於富群公司
    成立初始，曾向富群公司購買肥料之情；證人甲○○證稱曾
    替富群公司代為推銷、販賣活菌肥料等情屬實，且有富群公
    司於92年3 月間售予證人乙○○及甲○○相關化學肥料時所
    開立之統一發票2 紙及財政部台灣省北區國稅局新竹縣分局
    於93年10月15之北區國稅局竹縣一字第0930005237號函所附
    之91、92年營利事業結算書可佐，足認富群公司係一合法成
    立且有實際營業之公司。
(二)自訴人公司與被告於92年7 月15日，在富群公司位於新竹縣
    新豐鄉上坑村坑子口505之1號之址，就富群公司所製造生產
    之農業系列產品簽訂總經銷商合約書，合約第1條約定：「
    甲方（即富群公司）產品在中華民國（台灣）之總經銷權，
    由甲方完全授權予乙方（即自訴人公司），甲方不得私自對
    外販售任何已供乙方總代理之產品。而乙方於半年內銷售之
    金額每月應不低於肆拾萬元，以保障甲方之穩定經營」；第
    3 條約定：「合約簽訂同時乙方必須支付甲方新台幣壹佰萬
    元整充當履約保證金，且履約保證金第二年起可抵充貨款：
    ：」等情，且自訴人公司於簽約當時亦給付被告100萬元之
    履約保證金，此有總經銷商合約書及台灣銀行ＥＤＩ付款轉
    出明細表在卷足佐，且為被告所不否認。是自訴人公司給付
    被告100萬元之保證金既係依照雙方前開合約所為，是本案
    首要查明即是被告是否以不實之契約內容詐騙自訴人公司。
(三)次查，自訴人公司與被告簽訂前開合約前，曾購買被告經營
    之富群公司所生產之產品予以銷售，且雙方就簽訂正式合約
    書前曾就履約保證金之金額予以討論，並試擬草約之情，業
    經證人即自訴人公司之前管理部經理丁○○證稱：「（任職
    期間是否知道增一公司有向富群公司購買本件之肥料？）知
    道，有。（購買肥料之用途？）轉賣給農夫。（銷售的情形
    、業績？）農民試用的效果反應不是很好。（如果試用之效
    果不好，貴公司為何還要簽訂經銷契約？）我們是簽約後才
    大量推廣試用，簽約前我們只是購買該肥料當作我們公司銷
    售產品之一，讓農民多一份選擇。（簽約前的肥料銷售情形
    如何？）簽約前已經有在賣，銷售情形不知道，因為它不是
    我們的主力產品，沒有真正在推廣。（與富群公司簽約前有
    無作市場評估？）沒有。（被告將客戶名單交給你們的用意
    為何？）因為被告自稱每個月有30萬元的業績並要求我們每
    個月40萬元的業績，如果要簽訂總經銷商合約，就要有基本
    的市場才有辦法去做，所以我們要求他提供客戶名單再繼續
    做。不然無法達成。因為他是此部分的專家，需要他提供市
    場給我們，才有可能達成業績。(被告交客戶名單給你們時
    ，有無保證名單內的客戶一定會向你們買？）沒有。（此名
    單當時是否只供你們參考？）是的。（增一公司簽約後，有
    無再下任何新的訂單給富群公司？）沒有。因為我們之前訂
    的貨他都沒有給齊。（從看草約至正式簽約，間隔多久？）
    兩個星期。（草約與正式簽約的差異性有多少？）大同小異
    ，看草約時並沒有要求每月業績40萬元，履約保證金，草約
    要求50萬元，正式簽約時要求每月業績40萬元，履約保證金
    提高為100萬元。（正式簽約時，你們總經理有何反應？）
    我有提醒總經理該合約條件不太合理，因為總經銷所拿的產
    品價格與一般經銷商所拿的產品價格應該有差別，而此份合
    約書並沒有給我們較優的價格，且履約保證金還提高。履約
    保證金部分，總經理希望履約保證金能維持在50萬元，至於
    每月業績要40萬元部分，總經理認為如果他們之前本來之業
    績有30萬元，衝到40萬元也是合理。且合約中並沒有罰條，
    也沒有說要沒收保證金，只是要求我們要去衝業績。（被告
    告訴你們每月業績30萬元部分，你們有無查證？）沒有。」
　　等情。是自訴人公司從初看草約至正式簽約間，已有相當合
    理之時間供予思索、考慮，且於正式簽約時，雙方就合約中
    之重要權利義務事項如履約保證金亦有充份討論，顯見自訴
    人公司就其所締結之合約內容均有認識及了解，尚難認有何
    不實契約內容可言。雖被告自承於簽約之初，曾向自訴人公
    司稱富群公司每月之業績達30萬元，且提供客戶名單予自訴
    人公司等語，且富群公司於雙方簽訂合約書時，確實未有每
    月業績達30萬元銷售額之情，有前開財政部台灣省北區國稅
    局新竹縣分局於93年10月15之北區國稅局竹縣一字第093000
    5237號函所附之關於富群公司於91年11月至92年6 月間之營
    業人銷售額與稅額申報書可佐，惟細究上開總經銷商合約書
    ，不僅未就有關富群公司原有銷售額度及客戶群是否移轉等
    相關事由約定，且觀諸自訴人公司係於88年5 月11日成立，
    從事種苗業、農作物栽培業、菌種業、農業服務業、機械批
    發業景觀、室內設計業、肥料批發業及花卉栽培業等業務，
    此有新竹縣政府營利事業登記證可稽，自訴人公司於簽訂本
    件總經銷商合約書既已從事相關農業栽培、肥料買賣等業務
    有長達4 年餘之實務經驗，復就富群公司之產品已有接觸及
    銷售之情形下，自訴人公司於簽訂上開總經銷商合約書前，
    理應就產品性質、市場接受度、客源及銷售網路進行評估，
    然自訴人捨此不由，卻在未進行任何市場評估之前提下，貿
    然與被告簽約，則簽約後之銷售風險自應由自訴人公司承擔
    。從而，縱使被告有向自訴人公司空言漫稱每月業績達30萬
    元乙事，亦難認被告就此有何施用詐術致自訴人公司陷於錯
    誤而簽訂總經銷商合約書之行為。
(四)再查，自訴人公司於簽訂本件總經銷商合約書前，曾於92
    年2月間向富群公司定購液肥及光合成酵素加以推廣，且就
    該次購買之產品所衍生之更換包裝及換貨等問題，雙方曾於
    92年5月21日協商之情，為自訴人公司所不否認（參自訴理
    由補充狀一），並提出統一發票、換貨單及增一公司與富群
    公司處理剩餘貨品協議書佐證。自訴人公司既在簽訂總經銷
    商合約書前，已就富群公司之產品有所使用、推廣，是於92
    年7月15日所簽訂之總經銷商合約書，當係評估後認有投資
    實益始與之簽約。而關於被告簽約時所交付之客戶名單僅供
    參考之用，自訴人公司於簽約時雖就購買產品之價格有所意
    見，但就每月銷售額應不低於40萬元部分認係努力空間，並
    未有何疑慮等情，業經證人丁○○證述如上。是縱使被告有
    交付客戶名單乙事，然關於銷售額度部分，自訴人既已認知
    係取決於自身之推廣狀況，且衡之商業常態，即使現存客戶
    ，亦須不斷連繫進而掌控，遑論須不斷拓展之潛在客源，是
    銷售對象既不受限該份「客戶名單」，足見該份「客戶名單
    」僅供參酌之用，益證自訴人公司並無任何陷於錯誤致與被
    告簽約之虞。
(五)末查，自訴人公司於簽訂上開總經銷合約書後，即未向富群
    公司進貨銷售之情，為自訴人公司所不否認，而被告將簽約
    時自訴人所給付之履約保證金100萬元沒收之原委，即因自
    訴人公司未依約向富群公司購買產品，經被告口頭促請履約
    仍無結果，遂於92年12月3日以存證信函限文到7日內履行契
    約，嗣因自訴人公司仍不為履行，被告始再於92年12月16日
    以存證信函解除契約並沒收履約保證金100萬元之情，有台
    北杭南郵局於92年12月3日之存證信函第3360號及台北杭南
    郵局於92年12月16日之存證信函第3606號在卷足佐。是被告
    主觀上既認知係在自訴人公司違約之前提下，透過合法之存
    證信函以催告、解約等意思傳達予自訴人公司後，再予以沒
    收履約保證金100萬元，自訴人公司縱或無法認同此舉，亦
    僅能令負債務不履行之責任，尚難藉此債信違反之客觀事態
    ，遽認被告與自訴人公司簽約之初即有不法所有之意圖。
五、綜上所述，被告與自訴人公司簽訂總經銷商合約書之初既未
    施用詐術，自訴人亦無陷於錯誤而交付財物之情形，自與刑
    法上詐欺罪之構成要件不合，不能僅憑雙方事後之履約疑義
    ，遽認被告於與自訴人公司簽約之始即有為自己不法之所有
    而詐取財物之意圖，而以詐欺罪責相繩。至事後雙方因履約
    問題，致自訴人遭受損害部分，亦僅雙方履約之民事糾葛而
    已，此外，復查無其他積極證據足資證明被告有何自訴人公
    司所指之詐欺犯行，本件不能證明被告犯罪，揆諸前揭判例
    意旨及說明，自應諭知被告無罪之判決。
據上論斷，應依刑事訴訟法第343條、第301條第1 項，判決如主
文。
中　　華　　民　　國　　94　　年　　2　　月　   5 　　日
                  刑事第一庭審判長法　官  賴淑敏
                                  法  官  黃美文
                                  法  官  彭淑苑
以上正本證明與原本無異。
如不服本判決，應於判決送達後十日內向本院提出上訴狀 (應附
繕本 )，上訴於臺灣高等法院。
中　　華　　民　　國　　94　　年　　2 　　月　　14　　日
                                  書記官  蕭利峰
